臺灣高等法院臺中分院刑事判決　　　　　94年度上易字第27號
上　訴　人　臺灣臺中地方法院檢察署檢察官
被　　　告　丙○○　男　53歲（民國○○年○○月○○日生）
　　　　　　　　　　身分證統一編號：Ｚ000000000號
　　　　　　　　　　住台中市○區○○○路二段三十號四樓之
　　　　　　　　　　　八
上列上訴人因被告強制等案件，不服臺灣臺中地方法院93年度易
字第2105號中華民國93年11月30日第一審判決（起訴案號：臺灣
臺中地方法院檢察署93年度偵字第6974號），提起上訴，本院判
決如下：
    主  文
上訴駁回。
    理  由
一、公訴意旨略以：被告丙○○前因積欠錢莊債務，為使其弟即
    告訴人乙○○幫忙清償，竟夥同不詳姓名年籍之三名成年男
    子，共同基於犯意聯絡，於民國九十三年二月二十四日下午
    七時五十分許，一同至告訴人位於臺中市西屯區美滿東三巷
    六弄十五號住處，以脅迫之方式，強行使告訴人簽立到期日
    分別為九十三年二月二十五日、九十三年四月五日，面額分
    別為新臺幣（下同）一百二十萬、四百二十萬元之「保管條
    」二紙（起訴書誤載為「代保管金錢契約書」），金額共計
    為五百四十萬元，又告訴人如不簽立，其等並以要使告訴人
    斷手斷腳，身上二個洞（意指使其受有槍傷），或掛了（意
    指使其死亡）等加害告訴人生命、身體之事實，出言恐嚇告
    訴人，致使告訴人心生畏懼，致生危害於告訴人之安全，因
    認被告涉犯刑法第三百零四條第一項之強制罪嫌及第三百零
    五條之恐嚇危害安全罪嫌等語（公訴人雖認上開二罪間，犯
    意各別，罪名不同，應分論併罰，然若本件被告被訴犯罪事
    實成罪，則被告以加害生命、身體之事恐嚇之行為，係被告
    犯強制罪之部分行為，應僅論以刑法第三百零四條第一項之
    強制罪，附此敘明）。
二、按犯罪事實應依證據認定之，無證據不得認定犯罪事實；又
    不能證明被告犯罪者，應諭知無罪之判決，刑事訴訟法第一
    百五十四條第二項、第三百零一條第一項分別定有明文。次
    按，犯罪事實本應依證據認定之，無證據不得認定其犯罪事
    實，所謂認定犯罪事實之證據，係指足以認定被告確有犯罪
    行為之積極證據而言，該項證據自須適合於被告犯罪事實認
    定，始得採為斷罪資料，與公訴人起訴所憑僅需有之合理懷
    疑而得為起訴之論罪事證有別，又苟未能發現相當證據，或
    證據不足以證明，自不能以推測或擬制之方法，以為裁判基
    礎，最高法院分別著有二十九年上字第三一○五號、四十年
    台上字第八六號判例可資參照。又按，告訴人之指訴係以使
    被告受刑事訴追為目的，是其陳述是否與事實相符，仍應調
    查其他證據以資審認，最高法院亦著有三十年上字第八一六
    號、五十二年臺上字第一三○○號判例可供參酌。再按，刑
    法第三百零四條所謂以脅迫使人行無義務之事或妨害人行使
    權利，係指以現實的加害脅迫使人行具體的無義務之事，或
    妨害人具體的權利行使而言；刑法第三百零五條所謂以加害
    生命、身體、自由、名譽、財產之事恐嚇他人，則係指以將
    來加害生命、身體、自由、名譽、財產之事，恐嚇他人致生
    危害於安全者而言。
三、公訴人認被告涉犯刑法第三百零四條第一項之強制罪嫌及第
    三百零五條之恐嚇危害安全罪嫌，係以：(一)告訴人乙○○之
    指述；(二)證人甲○○（即告訴人乙○○之妻）之證述；(三)告
    訴人乙○○於偵查中所提出被告丙○○簽發之本票影本三紙
    及現金借支單一紙；(四)被告於原審準備程序當庭提出之由告
    訴人乙○○簽具之前述「保管條」影本二紙等，資為論據。
    訊據被告固坦承其確於前開時、地偕同友人即證人殷柳樹前
    往告訴人乙○○家中，並由告訴人乙○○簽立前述之「保管
    條」二紙等情不諱，惟堅決否認有何強制或恐嚇危害安全等
    犯行，辯稱：事發當天僅有伊之友人殷柳樹一人陪同到場；
    且伊與殷柳樹均未向乙○○出言恫稱：要使乙○○斷手斷腳
    、身上二個洞或掛了等加害生命、身體之語；又伊與乙○○
    前有遺產糾紛尚未解決，復因伊在外欠有其他債務，故事發
    當天係徵得乙○○之同意，由乙○○出具「保管條」二紙，
    允由乙○○代伊分期償還伊所欠債務等語。
四、經查：
  (一)證人乙○○對於其簽具前述「保管條」之過程，先於警詢中
    陳稱：事發當時，被告及三位陌生人（其中帶頭者姓張）到
    我家中，被告聲稱向錢莊借錢無法償還，所以帶錢莊或討債
    之人要我替被告還錢，被告及三位陌生人以恐嚇言語及脅迫
    我和家人之人身安全等行為，要我簽立代保管金額契約書（
    即前述「保管條」），否則我會被斷手斷腳或掛了等言語等
    情（見偵查卷第五、六頁）；嗣於偵訊中證稱：被告帶三位
    陌生人前來，那三位陌生人表示被告欠錢委託他們來處理，
    要我還，如果不簽立（保管條），就要我斷手、斷腳，而被
    告也幫忙答腔，被告沒有直接講如果我不簽會對我怎樣，我
    認為被告與那三人是同夥，另我有請求被告簽本票給我，可
    以證明當時被告認為我欠他家產，並找錢莊的人來向我要錢
    的事，因為我認為如果幫被告還錢，應要被告給個證明或憑
    據，表示我有代他簽保管條等語（見偵查卷第十五、二十三
    頁）；再於原審審理時證稱：被告及三名成年男子（指認到
    庭證人殷柳樹為其中一人，並稱主事者自稱姓張）一進我家
    ，被告先說其他人是錢莊的人，押被告來討債，被告說欠錢
    莊錢。被告認為我欠被告錢，所以要我來代償，要錢莊向我
    討錢。一開始被告說這些是錢莊的人，我聽到就覺得害怕，
    接下來被告說如果我配合的話，錢莊的人就只是討債公司，
    如果我不配合的話，錢莊的人會做讓我斷手斷腳，身上二個
    洞或是掛了的行為，張先生也在場這麼說。過程中他們不只
    講一次，大部分的時候甲○○都有在場。（問：偵查中你說
    被告沒有直接這麼說等語，所指何意？）我的意思是說，被
    告沒有直接說要我斷手斷腳，但他是解釋錢莊的人會這麼做
    。（問：案發地點在你家，對方是你哥哥，當時為何會讓你
    感到害怕？）因為被告是我哥哥，他說他被錢莊壓迫，所以
    我害怕押他來的人不但會傷害被告，更會傷害我。（問：妳
    太太離開之前，被告及另外三人是否已開口恐嚇你，要求你
    簽保管條？）是。已經開口恐嚇我，商談還款金額，但還沒
    簽立保管條。被告當天提出給我的本票及現金借支單是他原
    來所簽的，是張先生拿出來給我的。之後我太太於晚上九點
    多先帶小孩離開等語（見原審卷第四十至四十八頁）；復於
    本院審理時證稱：九十三年二月二十四日晚上被告有帶四個
    人到我住處，當時有三個人講話，主要是我哥哥，另一個自
    稱姓張的，當晚他們製造的狀況好像是我哥哥欠錢莊的錢，
    錢莊的人押我哥哥到其住處，錢莊的人當時與我的對話，好
    像是我哥哥當天如果沒有拿到錢，我哥哥就過不了當天晚上
    ，但再來變成如果我不趕快拿錢出來，會變成我過不了；因
    當晚其與他們有幾個鐘頭的對話，另外我於二天後（即同年
    二月二十六日）有打一通電話，自稱姓張的男子有與我講話
    ，故我可辯認自稱姓張的男子的聲音等語（見本院卷第八十
    七至九十頁）。依據證人乙○○之上開證詞以觀，其對於事
    發當日被告究竟有無與偕同到場之人共同出言恫稱：要使乙○○斷手斷腳，身上二個洞（意指使其受有槍傷），或掛了
    （意指使其死亡）等加害告訴人乙○○生命、身體之語等情
    ，其所為之指述及證述已難認明確。
  (二)再者，證人甲○○於偵查中係證稱：當天被告帶三個人進來
    ，被告說乙○○欠他錢，要乙○○還錢，那三人就表示被告
    欠他們錢，所以把他押過來，要乙○○還錢，他們很兇，叫
    我不要插手等語（見偵查卷第十六、十七頁）；嗣於原審審
    理時係證稱：當天被告及三名成年男子（指認到庭證人殷柳
    樹為其中一人，並稱主事者自稱姓張）進來後，被告要求乙○○幫忙還錢，被告表示他被錢莊的人押過來的，被告說乙○○欠他錢，所以要乙○○幫他還錢。被告說錢莊的人要斷
    被告手腳．．．姓張的很兇，他說什麼我已經記不得，類似
    說他耐心有限，其他兩個人沒有說話。（問：妳帶小孩離開
    時，有無人制止妳走？）無。被告及張先生送我下樓，被告
    幫我說一些話讓我離開，被告還跟我道歉。（問：當天在場
    之人何人向乙○○講恐嚇的話？）他們是說要將被告斷手斷
    腳，並沒有說要將乙○○斷手斷腳．．．他們沒有明確的說
    要讓誰掛掉，只有說要被告斷手斷腳，被告當場就說他過不
    了今天了等語（見原審卷第四十九至五十四頁）。雖證人甲○○於本院審理時改稱：當晚被告有帶人到我住處，其中有
    一位自稱姓張的人跟我們說他耐心有限之類的話，造成我們
    的恐懼，因為當時我們極度恐慌，小孩也極度失控，我先生
    就跟錢莊的人講，讓我帶小孩離開，被告及張先生便從二樓
    監視我到一樓，被告順便跟我說不可以插手，且被告並沒有
    跟我道歉，而是張先生可能想緩和我們的心，有小聲地對我
    講抱歉啦，我逃離住處後因擔心我先生安危，故未立刻去報
    案，原審筆錄記載我說當晚是被告及張先生送我下樓，被告
    幫我說一些話讓我離開，被告還跟我道歉之部分是不對的等
    語（見本院卷第九十一至九十四頁）。衡諸證人甲○○於原
    審係由檢察官主詰問時答稱：「（檢察官問：帶小孩離開時
    ，有無人制止你走？）無，但我大伯（即被告）及張先生送
    我下樓，丙○○幫我說一些話，讓我離開，我大伯還跟我道
    歉」、「（檢察官問：是否你要求他們讓你離開？）我沒有
    跟他們說，我直接拿包包就離開」等語（見原審卷第五十、
    五十一頁），依情理，證人甲○○此部分證詞應屬事實，故
    其於本院審理時改稱：被告及張先生從二樓監視我到一樓，
    被告順便跟我說不可以插手，但被告並沒有跟我道歉云云，
    顯係事後迴護告訴人之詞，難以採信。且依證人甲○○所稱
    ：事發當日被告係聲稱遭錢莊討債而需錢孔急，而非出言恫
    嚇乙○○不簽立保管條將遭討債之人斷手斷腳等情明確，實
    難認被告與偕同到場之人有何以話語或行動傳達對告訴人乙○○加害之意旨。衡情倘被告當晚有錢莊的人至告訴人住處
    恐嚇、脅迫，何以到場之人未限制證人乙○○、甲○○之行
    動自由，且讓證人甲○○得以攜同幼兒自行離去，而證人甲○○於離去後，亦未立即報警處理，更難認證人乙○○係在
    畏怖其生命、身體安全遭受加害之情形下始簽具前述「保管
    條」等情。
  (三)而被告始終辯稱：本案係因伊於八十七年間父親過世後，查
    知乙○○已將父親財產移轉殆盡，伊認為乙○○應返還部分
    遺產，而久有遺產糾紛，故於事發當日乙○○方簽具前述「
    保管條」等語，而證人乙○○於原審審理時亦陳稱：伊父親
    確有一筆土地於八十四年間出售，伊取得大部分之出售所得
    款項乙情綦詳，故堪認被告辯稱：乙○○簽立前述「保管條
    」係源自懸而未決之遺產糾紛等語，尚非無據。且證人殷柳
    樹於原審審理時亦證稱：其與被告是官校同學，當晚被告邀
    其至乙○○住處，其二人到乙○○住處後，乙○○就帶其二
    人到二樓，他們兄弟二人便討論家產的問題，他們商討過程
    並無出言恐嚇的情形，氣氛還不錯，被告表示欠朋友錢，要
    乙○○協助處理，因為他們二人有家產的問題，被告出示他
    欠錢的本票、單據，乙○○就上樓與他太太討論，乙○○下
    樓後，表示本票由他保管，被告要求本票由乙○○保管，乙○○必須要開保管條，以向朋友交代，乙○○就當場寫保管
    條等語（見原審卷第五十五至五十七頁），核與被告之供述
    大致相符，是證人乙○○、甲○○所稱當晚被告有與三位錢
    莊的人到其等住處，並恐嚇、脅迫乙○○簽立保管條云云，
    自非全然無疑。
  (四)又告訴人於原審判決後，聲請檢察官提起上訴時，始提出其
    與被告於九十三年二月二十六日之電話通話錄音帶暨譯文為
    證，而被告對該份電話通話錄音帶暨譯文形式上之真正並不
    爭執，堪認該該份電話通話錄音帶暨譯文之形式上為真正。
    而告訴人復指稱該次電話通話係告訴人打電話給被告，除有
    其二人之對話外，尚有自稱姓張男子之談話，依該次通話內
    容張姓男子並未否認曾至其住處為恐嚇、脅迫，於通話中尚
    與被告不斷對其出言恐嚇、威脅，可知二月二十四日晚上張
    姓男子確有到其住處，且被告對張姓男子之惡言惡語非但無
    絲毫恐懼之情，甚且反為張姓男子幫腔助勢，亦足證被告與
    該張姓男子確為同夥云云，然被告否認該位男子曾至告訴人
    住處，亦否認有恐嚇、脅迫告訴人之情事。而觀諸該份電話
    通話錄音譯文，除被告及告訴人之對話外，尚有一名不詳男
    子之談話，惟該不詳男子於電話中並未暴露其身分，亦未自
    稱姓張，更未承認其於二月二十四日晚上有到告訴人住處，
    雖該不詳男子於電話中屢對告訴人口出恐嚇之言詞，然均係
    於被告及告訴人對話時主動插話，被告於電話中則未對告訴
    人出言恐嚇，故要難僅以該不詳男子於電話中有對告訴人出
    言恐嚇之情事，即遽認被告與該不詳男子有何犯意之聯絡及
    行為之分擔，亦難憑以認定該不詳男子於二月二十四日晚上
    曾到告訴人住處。
  (五)從而，本件究竟有無起訴書所載「被告及三名不詳成年男子
    向告訴人乙○○出言恫稱：若告訴人乙○○不簽立保管條，
    就要使告訴人乙○○斷手斷腳，身上二個洞（意指使其受有
    槍傷），或掛了（意指使其死亡）等加害告訴人乙○○生命
    、身體之恐嚇話語，並藉此脅迫告訴人乙○○簽具前述『保
    管條』二紙」等情，顯非無疑。況且縱使確有證人乙○○、
    甲○○所指被告係由錢莊之人押至告訴人住處之情況，亦無
    法證明錢莊人員之言行與被告有何關聯性。
五、綜上所述，公訴人所舉之證據，尚不足以證明被告及偕同到
    場之人確有共同以出言恐嚇告訴人乙○○生命、身體之事並
    藉以脅迫告訴人乙○○簽具前述「保管條」之犯行。此外，
    本院復查無其他積極證據足資證明被告有公訴人所指之強制
    及恐嚇危害安全之犯行，被告之犯行既屬不能證明，原審因
    而以被告被訴之犯罪不能證明，諭知被告無罪之判決，並無
    違誤，檢察官上訴意旨仍執前詞，猶指被告犯罪，經核非有
    理由，應予駁回。
據上論斷，應依刑事訴訟法第三百六十八條，判決如主文。
本案經檢察官丁○○到庭執行職務。
中　　華　　民　　國　　94　　年　　6 　　月　　23　　日
                 刑事第七庭　審判長法　官　林　榮　龍
                                   法　官　林　宜　民
                                   法　官　許　秀　芬
上列正本證明與原本無異。
不得上訴。
                                   書記官　金　珍　華
中　　華　　民　　國　　94　　年　　6 　　月　　24　　日
　　　　　　　　　　　　　　　　　　　　　　　　　　　Ｆ
